臺灣高雄地方法院刑事判決
111年度交訴字第19號
公  訴  人  臺灣高雄地方檢察署檢察官
被      告  羊美蘭


指定辯護人  本院公設辯護人蘇鴻吉
上列被告因公共危險案件，經檢察官提起公訴（110年度偵字第2
4136號），本院判決如下：
    主  文
羊美蘭犯駕駛動力交通工具發生交通事故致人傷害而逃逸罪，免
刑。
    事  實
一、羊美蘭於民國110年7月22日7時57分許，駕駛車牌號碼0000-
    00號自用小客車（下稱系爭汽車），沿高雄市鳳山區瑞興路
    由西向東方向行駛，於瑞興路與博愛路口停等紅燈，適陳怡
    玲騎乘車牌號碼000-000號普通重型機車亦沿同向行駛至上
    開路口，並駛至系爭汽車之右側而與系爭汽車併排，待燈號
    轉為綠燈，羊美蘭向前起駛時，因陳怡玲欲向博愛路左轉，
    竟冒然向左偏轉繞駛至系爭汽車右車頭前方，致羊美蘭煞避
    不及，所駕駛系爭汽車之右前車頭因而與陳怡玲騎乘之上開
    機車發生擦撞，陳怡玲當場人車倒地，並受有右手及右膝挫
    傷、右膝擦傷之傷害（涉犯過失傷害部分未據告訴）。詎羊
    美蘭於發生前開交通事故後，已預見陳怡玲可能因車輛擦撞
    、倒地受有傷害，竟仍基於駕駛動力交通工具發生交通事故
    致人傷害而逃逸之不確定故意，未對陳怡玲採取救護或其他
    必要措施，復未停留於現場待警到場處理或留下任何聯絡資
    料，即逕行駕車繞過倒地之陳怡玲離開現場。
二、案經高雄市政府警察局鳳山分局報告臺灣高雄地方檢察署檢
    察官偵查起訴。
    理  由
一、按被告以外之人於審判外之言詞或書面陳述，除法律有規定
    者外，不得作為證據；又被告以外之人於審判外之陳述，雖
    不符前4條之規定，而經當事人於審判程序同意作為證據，
    法院審酌該言詞陳述或書面陳述作成時之情況，認為適當者
    ，亦得為證據，刑事訴訟法第159條第1項、第159條之5第1
    項分別定有明文。查本案被告以外之人於審判外之言詞及書
    面陳述，均經被告羊美蘭及檢察官於本院審理時同意作為證
    據（院卷第31、52頁），本院揆諸前開法條規定，並審酌各
    該言詞及書面陳述作成時之情況，認為適當，自得作為證據
    ；另所引用之非供述證據部分，與本案均有關聯性，且查無
    違反法定程序取得之情，依刑事訴訟法第158條之4反面解釋
    ，亦均有證據能力，合先敘明。
二、被告固坦承系爭汽車為其所有乙情，然矢口否認有何駕駛動
    力交通工具發生交通事故致人傷害而逃逸之犯行，辯稱：我
    沒有印象案發當天有駕駛系爭汽車，也沒有印象有駕駛該車
    撞到被害人陳怡玲云云。辯護人則為被告辯護稱：依卷內證
    據，尚無從認定案發當時駕駛系爭汽車之人即為被告等語。
    然查：
　　㈠本件系爭汽車為被告所有，某行為人並於上開時、地駕駛
      系爭汽車與被害人騎乘之上開機車發生擦撞，被害人因而
      人車倒地並受有前揭傷勢，詎斯時該行為人未留置現場查
      看或為其他適當之處置，隨即駕車離開現場等情，業據被
      告於本院審理中坦認在卷（院卷第30頁），核與證人即被
      害人於偵查及本院審理中、證人羊汝蓮於本院審理中證述
      之情節大致相符（警卷第7-10頁，偵卷第17-21頁，院卷
      第56-64頁），並有車輛詳細資料報表、高雄市政府警察
      局疑似道路交通事故肇事逃逸追查表、現場照片、道路交
      通事故現場圖、道路交通事故談話紀錄表、監視器錄影畫
      面翻拍照片、臺灣高雄地方檢察署勘驗報告、大東醫院診
      斷證明書及本院勘驗筆錄等件在卷可稽（警卷第11、12之
      1、13-18、21-22、25頁，偵卷第55-56頁，院卷第52-54
      、77-133頁），此部分事實首堪認定。
　　㈡本件車禍事故發生時，系爭汽車係由被告所駕駛
　　　⒈關於系爭汽車之平常使用情形，被告於警詢、偵查及本
        院審理中均已明確供稱：系爭汽車平常只有我在開，該
        車鑰匙平常也多放在我的口袋等語（警卷第5頁，偵卷
        第19頁，院卷第29-30頁），再佐以證人即被告胞姊羊
        汝蘭於本院審理中證稱：被告與母親同住，但系爭汽車
        平常只有被告在使用，確定不會有其他家人、朋友使用
        該車等語（院卷第57、59頁），可知系爭汽車平時應僅
        為被告1人所駕駛使用，且無與他人共用該車或將該車
        借予他人使用之可能。
　　　⒉另證人羊汝蓮於本院審理中尚證述：被告原先均固定將
        系爭汽車停在前揭事故路口附近幾公尺內之停車格，本
        件事故發生前，被告亦應是剛從該停車格駛出等語（院
        卷第60-61頁），且被告於本院審理中亦自承：我確實
        均將系爭汽車停放在本件事故路口附近之瑞興國小，從
        停車格位置開到我家只要2分鐘以內等語（院卷第72頁
        ），再參以本件事故路口與被告位於高雄市○○區○○街00
        號之住處間，則僅有約180公尺、駕車約1分鐘之距離及
        路程，有GOOGLE地圖查詢資料附卷可佐（院卷第139頁
        ），足認本件事故發生地點不僅緊鄰被告平時停放系爭
        汽車之停車格，亦與被告住處相距甚近而在其日常活動
        範圍內。
　　　⒊是自上情勾稽以觀，系爭汽車平時既僅由被告1人所駕駛
        使用，已能排除案發當時係由他人駕駛系爭汽車之可能
        ，另本件事故之案發地點亦在被告平時停放系爭汽車之
        停車格旁，且鄰近被告住處，並未逸脫被告之生活範圍
        ，均顯見本件案發當時駕駛系爭汽車之人，應確為被告
        本人至灼。
　　㈢被告客觀上已具駕駛動力交通工具發生交通事故並致人傷
      害而逃逸之行為
　　　⒈按刑法第185條之4之罪，係以駕駛動力交通工具發生交
        通事故致人傷害而逃逸，為其構成要件；所謂「逃逸」
        係指離開事故現場而逸走之行為，駕駛人於發生交通事
        故致人死傷時，應有在場之義務，至於駕駛人對於事故
        發生有無過失、被害人是否處於無自救力狀態、所受傷
        勢輕重，則非所問。交通事故駕駛人雖非不得委由他人
        救護，然仍應留置現場等待或協助救護，並確認被害人
        已經獲得救護，或無隱瞞而讓被害人、執法人員或其他
        相關人員得以知悉其真實身分、或得被害人同意後始得
        離去。倘若不然，駕駛人不履行停留現場之義務而逕自
        離去（包含離去後折返卻未表明肇事者身分），自屬違
        反誡命規範而構成逃逸（最高法院110年度台上字第613
        號判決意旨參照）。
　　　⒉就本件交通事故之案發過程，經本院於審理中當庭勘驗
        現場監視器錄影畫面，結果略以（院卷第52-54、77-13
        3頁）：
⑴畫面時間07:57:02至07:57:10 　畫面中號誌燈為紅燈，已有汽、機車停於停止線前等紅燈中。於畫面時間07:52:03時，有一汽車（下稱A車）的車頭從畫面中出現，行至停止線前停下，與在停止線前停等的貨車並排，A車前方亦有多輛機車停等紅燈中。 ⑵畫面時間07:57:11至07:57:26 　畫面中號誌燈仍為紅燈，A車仍維持與貨車並排，停於停止線前。有多輛機車（用不同顏色的箭頭標示）從A車右側車身旁通過，行駛至A車及與其並排的貨車前方停等紅燈。於畫面時間07:57:26時，出現一輛機車（下稱B車），行駛至A車右後側車身旁，與A車並排，此時號誌燈快轉換，B車未停下。 ⑶畫面時間07:57:27至07:57:29 　畫面中號誌燈轉為綠燈，所有停等紅燈的汽、機車，開始行駛，A車亦往其前方行駛（07：57：27）。B車由原本與A車併行，變為行駛至A車右前方，接著偏向其左側，行駛至A車前方（07：57：28-29），於畫面時間07:57:29時，A車與B車非常靠近。 ⑷畫面時間07:57:29至07:57:34 　畫面中號誌燈仍為綠燈，B車駕駛向其右側摔倒（07：57：29）。於畫面時間07:57:29時，A車停止前進，於原地停留大概5秒，B車人車皆摔倒在地。 ⑸畫面時間07:57:34至07:57:39 　畫面中號誌燈仍為綠燈，A車開始向其左側偏轉行駛，繞過倒在地上的B車，然後右轉離開畫面。 ⑹畫面時間07:57:39至07:57:58 　畫面中號誌燈仍為綠燈，B車至畫面結束仍摔倒在地，一旁有人走上前關心，行駛中的汽機車皆繞過B車行駛。 
        上開勘驗結果中之A車為系爭汽車，B車則為被害人騎乘
        之上開機車等情，業據被害人於警詢及本院審理中指認
        在卷（警卷第9頁，院卷第61頁），先予敘明。
　　　⒊另佐以被害人於偵查及本院審理中證述：案發當時系爭
        汽車自後碰撞我機車的後車尾，我便倒地受傷，我把車
        子扶起來時，系爭汽車便已往前開並向博愛路右轉開走
        了，案發當天我都沒有與駕駛系爭汽車之人講到話等語
        （警卷第7-9頁，偵卷第19頁，院卷第61-63頁），與前
        揭勘驗結果交參以觀，可知本件事故之案發過程，係被
        告原駕駛系爭汽車於上開路口停等紅燈，待號誌轉為綠
        燈時，被告始緩速起駛，於此同時原與系爭汽車向前併
        行之被害人，冒然向左側偏駛而行駛至系爭汽車右車頭
        前方，系爭汽車右前車頭因而擦撞被害人機車，被害人
        人車倒地，其後被告遂向左前方偏轉行駛而繞過倒地之
        被害人，復右轉博愛路離開現場，未與倒地之被害人有
        任何接觸、交談等情。
　　　⒋是以，被告駕駛系爭汽車與被害人發生擦撞後，既未留
        在現場協助救護，亦未留下任何足資辨認身分資訊或取
        得被害人之同意，即率爾駕車繞過倒地之被害人離開現
        場，揆諸前揭意旨，被告所為客觀上當已構成逃逸行為
        甚明。
　　㈣被告主觀上具駕駛動力交通工具發生交通事故致人傷害而
      逃逸之不確定故意
　　　⒈按判斷汽車駕駛人有無逃逸之故意，應就客觀事實判斷
        ，如駕駛人對於危險之發生有所認識，明知已發生車禍
        ，或知悉車禍有使人受傷害或死亡之可能，竟未下車查
        看，仍駕車離去，即可認定有發生交通事故逃逸之犯意
        ，亦即對於駕駛動力交通工具發生交通事故致人死傷之
        事實，駕駛人已有所認識，並進而決意擅自逃離事故現
        場之主觀心態，具有此項故意之犯意，即符合發生交通
        事故而逃逸罪之構成要件。又此項故意之犯罪型態，包
        括直接故意與不確定故意；所謂直接故意，係指駕車發
        生交通事故因而已知悉發生使人受傷或死亡之結果，如
        仍決意駕車逃離現場，即係直接故意；而不確定故意，
        係指駕車發生交通事故因而可預見發生使人受傷害或死
        亡之結果，縱令有人死傷亦無所謂，仍決意駕車快速逃
        逸，即為有發生交通事故逃逸之未必故意。
　　　⒉查本件事故係被告所駕駛之系爭汽車擦撞被害人機車，
        被害人並當場人車倒地乙節，業如上述；又因系爭汽車
        碰撞位置為右前車頭，而非較不易察覺事故發生之車尾
        或側車身，被害人倒地位置則係系爭汽車之正前方，是
        被告對於系爭汽車發生交通事故之上情，要難諉為不知
        ，況被告於被害人倒地後，尚有向左前方偏轉而繞過被
        害人始離開現場之駕駛行為，益徵被告顯已知悉有與被
        害人發生本件交通事故並致被害人倒地，才有特意繞駛
        以避輾壓被害人之必要；另被告為具正常社會生活經驗
        之人，於發生事故當下應已知悉被害人有因擦撞或倒地
        摩擦而受傷之高度可能，然被告卻仍未下車查看，對被
        害人採取救護或其他必要措施，或停留現場等候警方處
        理，甚逕自繞過倒地被害人駕車離去，堪認被告對於被
        害人極可能因本件事故受傷乙情已有所預見，猶決意駕
        車逃逸，其主觀上自具發生交通事故而逃逸之不確定故
        意。
　　㈤從而，被告及辯護人上開所稱，均礙難採認。本件事證明
      確，被告犯行堪予認定，應依法論罪科刑。
三、論罪科刑
　　㈠核被告所為，係犯刑法第185條之4第1項前段之駕駛動力交
      通工具發生交通事故致人傷害而逃逸罪。
　　㈡被告就本件交通事故尚無過失，並依刑法第185條之4第2項
      規定免除被告刑責之說明：
　　　⒈按犯刑法第185條之4第1項之罪，駕駛人於發生交通事故
        致人死傷係無過失者，減輕或免除其刑，刑法第185條
        之4第2項定有明文。
　　　⒉觀諸本件交通事故之發生過程，係被告因號誌轉為綠燈
        而向前起駛，此際被害人則自原併行行駛於系爭汽車右
        側，冒然向左側偏駛至系爭汽車右車頭前方，兩車因而
        發生擦撞乙節，已同前述；另參諸本院前揭勘驗筆錄之
        附圖32至34暨其上監視器錄影畫面所示時間（院卷第10
        9、111頁），被害人騎乘機車自系爭汽車右前方至向左
        偏轉到系爭汽車前方之時間，僅間隔不到1秒，且被害
        人於本院審理中亦自承：我當時經過案發路口是要左轉
        ，故才有稍微向左偏轉之動作等語（院卷第62頁），可
        認被害人係為在案發路口左轉博愛路，始於相當短暫之
        時間內，冒然自系爭汽車右側前行向左偏轉至系爭汽車
        右車頭前方。
　　　⒊是考量本件事故發生前，被告已因號誌變為綠燈而向前
        起駛，此際縱其車輛右側有被害人之機車併排前行，被
        告仍應可合理信賴被害人亦將遵守交通規則，而無恣意
        前行再驟然向左偏轉至車前之駕駛行為，然被害人卻於
        被告起駛後，突向左偏駛而直接駛至系爭汽車右車頭前
        方，致被告煞避不及，兩車發生擦撞，則自被害人倏忽
        逕向左偏轉至系爭汽車前方咫尺之突發行車動向以觀，
        客觀上實難期待被告能事先預見被害人之上開駕駛行為
        ，進而有採取適當預防措施之可能，或有足夠反應時間
        立即煞停，故其當無從注意而避免本件事故之發生，自
        難認被告就本件事故具駕車過失之行為。是揆諸前揭法
        條規定，本件被告應有上開減輕或免除其刑規定之適用
        。
　　　⒋爰審酌被告與被害人發生交通事故，已預見被害人可能
        因倒地受有傷害，卻仍執意駕車離開現場，造成被害人
        蒙受未獲即時救助之風險，亦危害公共交通安全，所為
        固有不當。惟考量本件被害人所受傷勢為右手及右膝挫
        傷、右膝擦傷，該等傷勢縱未因被告停留現場採取必要
        措施而得以及時獲得照護，依常理亦應不至產生傷害立
        即擴大甚或危及性命之嚴重後果，可認本件被告之犯罪
        情節顯屬輕微；且被告於偵查中已與被害人達成調解，
        有調解筆錄在卷可查（偵卷第37-38頁），堪認被告犯
        後仍已試圖以行動彌補自身所為之不當，被害人於本院
        審理中並陳稱對於是否免除被告刑責乙情沒有意見等語
        （院卷第75頁）；再考量被告除本件犯行外，別無其他
        前科紀錄，有臺灣高等法院被告前案紀錄表在卷可憑，
        素行尚佳，兼衡卷內相關診斷證明書所示及證人即被告
        胞姊羊汝蓮所述之被告個人身心狀況、病識感情形（審
        交訴卷第29頁，院卷第59-60頁），以及公訴檢察官於
        本院審理中所陳對於被告適用減刑、免除其刑或宣告緩
        刑均無意見等語（院卷第75頁），暨被告於警詢、本院
        審理中自承之智識程度、職業、月收入、家庭狀況（警
        卷第2頁，院卷第73頁）等一切具體情狀，本院認刑罰
        之目的雖在於矯正行為人之惡性，然以本件被告之犯罪
        情節、被告本人之個人身心條件暨其犯行所顯現之主觀
        惡性與客觀結果而言，歷經本件偵審程序及罪名之宣告
        ，對被告應已具相當警懲效果，實無再發動國家刑罰權
        進而對被告科以刑責之必要，是爰依刑法第185條之4第
        2項之規定免除其刑。
據上論斷，應依刑事訴訟法第299條第1項但書，判決如主文。　
本案經檢察官陳永盛提起公訴，檢察官甘雨軒到庭執行職務。　
中　　華　　民　　國　　111 　年　　11　　月　　7 　　日
                  刑事第十一庭  審判長法　官　李貞瑩  
　　　　　　　　　　　　　　　　　　　法　官　黃鳳岐
　　　　　　　　　　　　　　　　　　　法　官　莊維澤
以上正本證明與原本無異。
如不服本判決應於收受判決後20日內向本院提出上訴書狀，並應
敘述具體理由。其未敘述上訴理由者，應於上訴期間屆滿後20日
內向本院補提理由書(均須按他造當事人之人數附繕本)「切勿逕
送上級法院」。
中　　華　　民　　國　　111 　年　　11　　月　　7 　　日
                                      書記官　沈彤檍  　　　　
附錄本案論罪法條：
中華民國刑法第185條之4
駕駛動力交通工具發生交通事故，致人傷害而逃逸者，處六月以
上五年以下有期徒刑；致人於死或重傷而逃逸者，處一年以上七
年以下有期徒刑。
犯前項之罪，駕駛人於發生交通事故致人死傷係無過失者，減輕
或免除其刑。